臺灣板橋地方法院民事判決　　　　　　 100年度重訴字第91號
原　　　告　陳勝雄
　　　　　　陳義芳
　　　　　　陳萬成
　　　　　　許明雪
　　　　　　陳世南
　　　　　　陳進旺
共　　　同
訴訟代理人　陳曉祺律師
　　　　　　張毓容律師
被　　　告　陳碧河
訴訟代理人　陳有義
上列當事人間請求所有權移轉登記事件，本院於中華民國100年4
月28日言詞辯論終結，判決如下：
    主  文
原告之訴駁回。
訴訟費用由原告負擔。
    事  實
一、程序方面：
    按訴狀送達後，原告不得將原訴變更或追加他訴，但經被告
    同意；或請求之基礎事實同一；或該訴訟標的對於數人必須
    合一確定時，追加其原非當事人之人為當事人者，不在此限
    ，民事訴訟法第255 條第1 項第1 、2 、5 款定有明文。依
    民法第1151條規定，繼承人有數人時，在分割遺產前，各繼
    承人對於遺產全部為公同共有。如請求對公同共有之遺產為
    處分，其訴訟標的，對於繼承人全體，必須合一確定。查本
    件原告陳義芳請求被告返還被繼承人即訴外人陳碧之遺產，
    漏未就其餘共同之繼承人陳世南、陳萬成、陳進旺與再轉繼
    承人許明雪一併列為原告，嗣於民國100 年4 月21日具狀追
    加上開4 人為原告，被告於本院審理中並未就此加以爭執。
    又查原告陳義芳係本於渠等所繼承同一公同共有遺產之返還
    而為請求，是經核本件追加原告之部分，其訴訟標的對於被
    告全體須合一確定，且請求之基礎事實同一，依民事訴訟法
    第255 條第1 項第2 、5 款規定，尚屬無礙，應予准許。
二、原告主張：
  (一)原告之被繼承人陳碧與陳碧之兄弟（即被告陳碧河等7人）
    就其等之父（即陳勝雄之父；陳義芳之祖父）陳允棟之房產
    分配於53年4月10日立有協議書（下稱系爭協議書）約定：
    「坐落新莊頭前段頭前小段240-4、240-2、240-6號3筆土地
    （下稱240-4號、240-2號、240-6號土地）…，承領人名義2
    房碧河。同段237-3、257、257-7、257-3、240號5筆土地，
    承領人名義父親允棟，均為家產。應依7大房均分所有。2房
    碧河確無異議…。」。即依系爭協議書約定，240-2號土地
    為7房均分（各有1/7權利範圍），僅借名登記於被告名下。
  (二)原告陳勝雄之部分：
    (1)原告陳勝雄依系爭協議書約定，對240-2號土地共有1/7權
      利。240-2號土地嗣於65年8月2日、68年7月13日、71年5
      月29日、74年12月26日輾轉分割為同段240-22及240-25等
      地號（下稱240-22號、240-25號土地）。復於83年2月24
      日由訴外人陳勝茂將240-22號土地（權利範圍1/7）以新
      臺幣（下同）311萬7,000元出售予原告陳勝雄，至此原告
      陳勝雄已取得240-22號土地2/7權利。
    (2)240-22號土地再於88年1月30日分割為同段240-22號、240
      -32號土地；而由訴外人陳勝賜於90年2月20日將前開分割
      後2筆土地1/14權利讓與原告陳勝雄，是以連同前開2/7權
      利，原告陳勝雄已取得前述240-22號、240-32號土地5/14
      之權利。
    (3)再於95年12月12日，前開240-22號（面積308平方公尺）
      、240-32號土地（面積350平方公尺）及240-25號（面積
      64平方公尺）土地因重劃而成為新北市○○區○○段第11
      號土地（下稱11號土地），依面積換算結果，原告陳勝雄
      就11號土地有0000000/0000000之權利範圍（(308+350)*5
      /14+64*1/7=244.1428；244.1428/(308+350+64)=0000000
      /0000000）。
    (4)由系爭土地所生之收益與稅費，其向來均由原告陳勝雄按
      其權利範圍而承受負擔之，故由是可知，原告陳勝雄於其
      所持有之權利範圍內，乃系爭土地之實際上權利人，被告
      僅係本於系爭協議書之約定，因此與其餘各房間分別成立
      「借名登記」之關係，從而就系爭土地為出名登記之人。
      又查前開借名登記關係，其本得適用民法委任之相關規定
      ，故原告陳勝雄爰本於民法第549條第1項規定，以起訴狀
      繕本送達被告之日起，表示終止其與被告間之借名登記之
      委任契約。前開借名登記契約經終止後，被告就原告陳勝
      雄所有11號土地0000000/0000000之權利範圍之登記已無
      法律上原因而受有利益，並致原告陳勝雄受有無法顯名及
      無法受土地登記保護之損害。爰依民法第179條不當得利
      之法律關係提起本訴，請求被告返還其所受「登記」之利
      益。
  (三)原告陳義芳陳萬成、許明雪、陳世南、陳進旺（下稱原告陳
    義芳等5人）部分：
    訴外人陳碧亦為系爭義協議書中之大房，其依據系協議書之
    約定，就前述土地乃得享有7分之1之權利範圍。且前述土地
    所生之收益與稅費，其向來均由陳碧按其權利範圍而承受負
    擔之，故由是可知，陳碧於其所持有7分之1之權利範圍內，
    乃前述土地之實際上權利人，被告僅為依據借名登記契約而
    出名登記之人。查陳碧業於89年7月16日過世，其就前述土
    地所持有之權利範圍，乃由原告陳義芳、陳世男、陳萬成、
    陳進旺與訴外人陳榮祥（已受死亡宣告）所共同繼承，又查
    陳榮祥經鈞院以94年度亡字第31號判決宣告於93年7月14日
    死亡，所留遺產並經其繼承人共同約定概由陳榮祥之妻即原
    告許明雪一人取得。準此，陳碧就11號土地所遺留7分之1之
    權利範圍，乃為原告陳義芳等5人所公同共有。再依民法第
    550條之規定，被告與陳碧間之前開借名登記關係，業因陳
    碧之過世而消滅，是被告就系爭土地於原告陳義芳等5人所
    公同共有其7分之1之權利範圍內，伊所受有為所有權登記名
    義人之利益，即屬無法律上之原因，並致原告陳義芳等5人
    受有無法顯名及無法受土地登記保護之損害，故爰依民法第
    179條不當得利之法律關係提起本訴，請求被告返還其所受
    「登記」之利益。
  (四)併為聲明：
    (1)被告應將11號土地（應有部分0000000/0000000）移轉登
      記予原告陳勝雄。
    (2)被告應將11號土地（應有部分1/7）移轉登記予原告陳義
      芳等5人公同共有。
三、被告抗辯：關於原告等6人所主張上開7大房間曾書立有系爭
    協議書，與原告等所提出系爭協議書其形式上之真正，以及
    被告依據系爭協議書而僅為系爭土地之出名登記人等情並不
    爭執；惟就原告等所主張本件借名登記關係業已終止等情，
    則爭執以：系爭協議書本為7大房所共同約定，故其所約定
    借名關係之終止，亦應當由7大房全體共同參與之，以求就
    系爭土地之權利關係為一次性解決等語。併為答辯聲明：原
    告之訴駁回。
四、兩造不爭執之事項：
  (一)訴外人陳允棟與其子7人（大房(陳碧)、2房(陳碧河，即被
    告)、3房(陳勝和)、4房(陳勝賜)、5房(陳勝雄)、6房(陳勝
    吉)、7房(陳勝茂)，於53年4月10日共同簽訂系爭協議書，
    其內容略以：…坐落240-4號、240-2號、240-6號土地3筆，
    承領人名義2房碧河。同段237-3、257、257-7、257-3、240
    號5筆土地，承領人名義父親允棟，均為家產，應依7大房均
    分所有，2房碧河確無異議。並同意日後重新分配，抽鬮決
    定各所有土地之點並辦理過戶與各房所有，其移轉過戶之稅
    捐、費用及應納未納之稅捐、地價谷、肥料谷、水租等均照
    7大房共同負擔之」等情，並有協議書1份（詳原證1）附卷
    可佐。
  (二)240-2號土地於
    (1)65年8月2日分割成同段240-15、240-16、240-9、240-2號
      土地。
    (2)68年7月13日240-9號土地分割新地號240-20號土地；69年
      5月16日因徵收240-20號土地由新莊市取得（73年12月24
      日登記為所有權人）；74年12月26日240-20號土地再分割
      出240-25號土地（面積64平方公尺；登記所有權人為新莊
      市）。
    (3)71年5月29日240-2號土地分割出240-22號土地（面積658
      平方公尺）；88年1月30日再分割變為240-22號（面積308
      平方公尺）及240-32（面積350平方公尺）土地。
    (4)系爭11號土地於95年12月12日因「土地重劃」登記於被告
      名下（面積441.17平方公尺；權利範圍「全部」；重測前
      為240-22、240-25、240-32號土地）。
      並有土地登記謄本（詳附件一、二）在卷可佐。
  (三)訴外人陳勝茂（7房）於83年2月24日將240-22號土地（面積
    658平方公尺；權利範圍1/7）出售予原告陳勝雄等情，有協
    議書（詳原證3）及存證信函（詳原證13）各1份在卷可佐。
  (四)訴外人陳勝賜（4房）於90年2月20日將240-22號土地（面積
    308平方公尺）、240-32號土地（面積350平方公尺）權利範
    圍各1/14予原告陳勝雄等情，有讓渡書（詳原證4）及存證
    信函各1份附卷可查。
  (五)訴外人陳碧（89年7月16日死亡）之繼承人為原告陳義芳、
    陳萬成、陳世南、陳進旺、陳榮祥5人；陳榮祥於93年7月14
    日死，其繼承人協議有關陳榮祥之遺產由原告許明雪繼承。
    是陳碧死亡後，其關於系爭協議書所取得之權利由原告陳義
    芳5人繼承取得（公同共有）等情，並有戶籍謄本9份、本院
    以94年度亡字第31號民事判決影本1份、被繼承人陳榮祥之
    遺產分割協議書影本2份等文件在卷可佐。
五、原告主張，系爭協議書乃原告陳勝雄等6房與被告（2房）就
    其等之父陳允棟之房產分配而為協議，即6房均就自己對系
    爭土地應有部分，分別與被告成立借名登記契約，僅係以7
    人共同書立於系爭協議書1紙之形式表現爾，故各房就其所
    取得之應有部分，自得單獨向被告終止個別之借名登記契約
    關係等情。被告則以，系爭協議書既為7房一起約定，自應
    一起解決，原告（即大房及房）僅部分簽署人，其等個別所
    為終止意思表示並不合法等語置辯。經查：
  (一)系爭協議書簽署時（53年4月10日），原告陳勝雄與被告之
    父陳允棟既尚未死亡（此由協議書記載「茲因父親患病危篤
    ，遵照父親之遺囑將家庭財產依照後列約定分配於各房所有
    …」及陳允棟亦於協議書後簽署可明），其繼承人自尚無法
    本於繼承法律關係取得協議書上所載土地之權利（各房均分
    ）。是原告主張，系爭協議書乃各房就其取得之應有部分，
    分別與被告成立借名登記契約云云，本有可議，並無可採。
    即由系爭協議書簽署之時間（尚未取得繼承權）及簽署之人
    員（包含7房及陳允棟夫婦）等情以觀，應認系爭協議書僅
    係重申「240-4、240-2、240-6號3筆土地」，原係由父親陳
    允棟借名登記於被告名下等情。故被告承諾並同意「日後（
    納入遺產之一部）重新分配（由7房均分），抽鬮決定各所
    有土地之點並辦理過戶與各房所有…」等情，尚難認原告陳
    勝雄等6房已與被告另成立借名登記契約。
  (二)按繼承人有數人時，在分割遺產前，各繼承人對於遺產全部
    為公同共有；公同共有物之處分及其他之權利行使，除法律
    另有規定外，應得公同共有人全體之同意，民法第1151條、
    第828條第3項分別定有明文。承前述，陳允棟與被告間就系
    爭協議書所載240-4、240-2、240-6號3筆土地所為借名登記
    契約，於陳允棟死亡後，倘認該借名契約已依民法第550條
    前段規定因當事人死亡而消滅，其後（借名契約終止後）所
    生「借名登記物返還請求權」，按諸前開法律規定，應由其
    餘繼承人共同行使，並於遺產分割前僅得請求移轉登記為全
    體繼承人「公同共有」，本件原告逕為分別共有（應有部分
    ）之請求（即請求被告移轉11號土地應有部分0000000/0000
    000予原告陳勝雄及移轉應有部分1/7予其餘原告公同共有，
    依其聲明，均屬分別共有之請求。），於法本有未合。再者
    ，本件或屬民法第550條後段規定，認由系爭協議書之前後
    文意可悉，肇於契約另有訂定，前開借名契約不因陳允棟死
    亡而消滅，則原告等因繼承取得之借名登記契約權利（含終
    止權），按諸前開法律規定，亦應由原告陳勝雄等6房共同
    對被告行使，始得謂合法。即被告抗辯：本件原告應邀同所
    有簽署人一併解決，原告不得單獨為終止意思表示，並非無
    據。
  (三)退步言之，縱認原告陳勝雄等6房與被告於53年間簽署系爭
    協議書時，其等已另合意待其等取得繼承權後，仍就系爭協
    議書所載240-4、240-2、240-6號3筆土地繼續與被告間成立
    另一借名登記契約（即原告陳勝雄等6房非基於繼承法律關
    係與被告間存在借名登記契約）。承前述，系爭協議書就前
    開3筆土地既載明：連同承領名義人為陳允棟部分之5筆土地
    ，均為家產，應依7大房均分所有，2房碧河確無異議。並同
    意日後重新分配，「抽鬮決定各所有土地之點」並辦理過戶
    與各房所有，其移轉過戶之稅捐、費用及應納未納之稅捐、
    地價谷、肥料谷、水租等均照7大房共同負擔之等情。顯然
    約定分配方式，係依「抽鬮決定」再「辦理過戶」，而非當
    然按權利範圍以應有部分比例維持分別共有為分配之唯一方
    式。準此，依其協議契約內容之不可分性，難認原告得別於
    其他當事人單獨行使終止權（即扣除原告陳勝雄(5房)取得
    部分外，尚有3房、4房、6房等）。此部分並因合於民法第
    550條後段「因委任事務之性質」之不可分，不因陳碧（大
    房）1人死亡，而使借名登記契約當然終止，附此敘明。
  (四)另本件原告陳勝雄固陸續向他房取得240-22號、240-32號土
    地權利範圍共3/14（連同原本權利合計達5/14）。嗣240-
    22號、240-32號土地與240-25號土地再因重劃結果，合併為
    11號土地。然240-25號土地於重劃前既早因徵收而屬公有，
    則本件原告陳勝雄以面積折算其權利範圍，亦有違誤。
六、綜上所述，原告以系爭協議契約關係（借名登記契約等）終
    止為由，依民法第179條規定，請求被告將系爭11號土地應
    有部分0000000/0000000移轉登記予原告陳勝雄；請求被告
    將系爭11號土地應有部分1/7移轉登記予原告陳義芳5人公同
    共有，均無理由，應予駁回。
結論：原告之訴為無理由，依民事訴訟法第78條、第85條第1項
，判決如主文。
中    華    民    國   100    年    5     月    12    日
                  民事第一庭    法  官  黃信滿
以上正本係照原本作成
如對本判決上訴，須於判決送達後20日內向本院提出上訴狀。如
委任律師提起上訴者，應一併繳納上訴審裁判費。
中    華    民    國   100    年    5     月    12    日
                                書記官  莊琬婷